臺灣彰化地方法院刑事裁定　　　　　　　 96年度聲字第934號
聲明異議人
即 受 刑人　甲○○
　　　　　　　　　　0弄51號.
　　　　　　　　　　0弄47號.
上列聲明異議人因違反公職人員選舉罷免法案件，認檢察官之指
揮為不當（臺灣彰化地方法院檢察署檢察官96年5月24日彰檢良
執己96執聲他372字第20741號函文），聲明異議，本院裁定如下
：
    主  文
臺灣彰化地方法院檢察署96年5月24日彰檢良執己96執聲他372字
第20741號函之執行命令應予撤銷。
本院95年度選訴字第38號判決宣告甲○○緩刑肆年之效力及於褫
奪公權年宣告之從刑。
    理  由
一、本件聲明異議意旨略以：異議人甲○○前於民國（下同）95
    年6月30日，經臺灣彰化地方法院以95年度選訴字第38號判
    決有期徒刑1年，褫奪公權3年，緩刑4年後之確定案件，嗣
    經臺灣彰化地方法院檢察署執行（執行案號95年度執他字第
    1710號），該署承辦檢察官竟以96年5月24日彰檢良執己96
    執聲他372字第20741號函執行命令，認為「確定日期為95年
    7 月24日，依新修正刑法第74條第5款之規定『緩刑之效力
    不及於從刑與保安處分之宣告』依法應執行褫奪公權」云云
    ，異議人不服上開執行命令，依法聲明異議。
二、按刑法第2條規定：「（第1項）行為後法律有變更者，適用
    行為時之法律。但行為後之法律有利於行為人者，適用最有
    利於行為人之法律。.. （第3項）處罰或保安處分之裁判確
    定後，未執行或執行未完畢，而法律有變更，不處罰其行為
    或不施以保安處分者，免其刑或保安處分之執行。」，刑法
    第2條揭示：犯罪後之法律變更採行「從舊從輕」比較原則
    ，行為之處罰要件與效果，原則上依照犯罪時之法律，如新
    法修正後有利於被告者（如除罪、減輕型度、或放寬構成要
    件等），表示立法者有新的價值取捨，認為犯罪之可罰性已
    減輕，自應依照新法裁判（第1項），或根本已除罪者就無
    繼續執行刑罰之必要（第3項）。此一原則是依據罪刑法定
    原則而來，國家對於犯罪處罰之要件與效果，於被告犯罪前
    就已經清清楚楚告知人民，如果犯罪後法律變得更嚴苛（如
    提高刑度、增加刑罰種類等），此一不利益的價值變更，自
    不能溯及既往，否則就違反罪刑法定原則。
三、緩刑之要件與效果，亦應有新舊比較適用：
    刑法第74條緩刑之規定，最高法院95年5月23日雖然決議「
    犯罪在新法施行前，新法施行後，緩刑之宣告，應適用新法
    第74條之規定」，但此決議卻未附任何理由，致令下級審如
    同霧裡看花，不知道其決議之依據為何。而修正後刑法第74
    條確有大幅變動：
  (一)第1項緩刑之要件放寬，排除了犯罪前5年內之過失犯前科，
    認為5年內僅有過失犯之前科者，仍可宣告緩刑，表示刑法
    之價值判斷已經有所變更。
  (二)第2項增加8款命犯罪人應履行之負擔（賠償、捐獻、義務勞
    務、精神治療等），增加負擔即是對被告不利之變更。
  (三)而且主刑宣告緩刑之效果，是否及「沒收、褫奪公權、保安
    處分」？過往實務界累積之見解認為：緩刑期內仍應執行
    沒收（大法官會議釋字第45號解釋）；緩刑期內暫不執行
    褫奪公權（司法院院解字第3930號解釋、院解字第3519號、
    大法官會議釋字第56號解釋）；緩刑期內仍應執行保安處
    分（最高法院94年度台非字第35號判例）。然95年7月1日修
    正後之第74條第5項卻明定，緩刑期內均仍應執行沒收、褫
    奪公權、保安處分。其中就褫奪公權之部分影響最大，明顯
    構成對被告不利益之變更。
  (四)基於罪刑法定原則，犯罪時應受之懲罰，均依照法律之明文
    規定，本法官一向不贊同「緩刑之負擔」可以溯及既往於舊
    法時期之犯罪。舊法時期之判決，宣告主刑緩刑，則褫奪公
    權同樣暫時不必執行，被告自可充分信賴上述舊實務見解依
    然有效。即便刑法第74條於95年7月1日大幅修正，此項不利
    益變更，不應溯及既往。「緩刑之要件、負擔、效果」乃密
    不可分之設計，95年6月30日以前刑法第74條緩刑之要件與
    效果是一種立法者的舊選擇；95年7月1日以後第74條緩刑之
    要件、負擔、效果，同樣是立法者的新的選擇。舊的選擇或
    新的選擇，各有不同的法理支持，立法者固有一定的形成空
    間可決定採取哪一種價值取捨。但就被告而言，如果適用了
    舊的緩刑要件時，就應依照舊的緩刑效果；反之，當被告被
    適用新的刑法第74條緩刑要件時，就應適用新的緩刑負擔、
    效果之規定。不可能適用舊的緩刑要件，卻又同時適用新的
    緩刑效果。
  (五)回到最高法院95年5月23日決議，竟認為緩刑之法律變更，
    一律從新，沒有新舊比較問題。此一見解將造成明顯立即之
    危險，舊法時期犯罪行為，因而被附加各種緩刑負擔（精神
    治療、金錢給付、勞動服務等），緩刑期間內亦被執行褫奪
    公權（如突然不得擔任公務員，嚴重影響一家生計）。試問
    ，人民對舊法的信賴保護何在？執法者豈可恣意解釋將不利
    益擴張溯及既往？難道沒有違反罪刑法定原則？基於上述原
    因，本法官不贊同最高法院上述見解，亦不贊同刑法第74
    條新修正規定一律溯及既往。
四、綜上所述，異議人甲○○係於舊法時期所受之裁判，適用修
    正前之刑法第74條要件規定，其緩刑效果亦應適用修正前之
    實務見解，緩刑期內暫不執行褫奪公權。本件執行檢察官認
    為本院95年度選訴字第38號判決確定日期係95年7月24日，
    已在新修正刑法施行後，援用新修正刑法第74條第5項「緩
    刑之效力不及於從刑與保安處分之宣告」規定為執行之依據
    ，認本案應執行褫奪公權，其執行命令顯非依本院確定判決
    內容而為執行，而有牴觸「罪刑法定原則」「刑法不溯及既
    往原則」，自應將上述執行命令予以撤銷。受刑人甲○○之
    上開緩刑4年宣告效力應及於褫奪公權3年宣告之從刑，爰併
    裁定如主文。
五、據上論斷，應依刑事訴訟法第486條裁定如主文。
中　　華　　民　　國　　96　　年　　6 　　月　　20　　日
                  刑事第三庭    法  官  葉明松
以上正本證明與原本無異。
如不服本裁定，應於裁定送達後5日內，向本院提出抗告狀 (須
附繕本)。
中　　華　　民　　國　　96　　年　　6 　　月　　21　　日
                                書記官  于淑真
